ACORDAO-COMPLETO-2379644

ACÓRDÃO 13198/2019 ATA 39/2019 - PRIMEIRA CÂMARA

VISTOS, relatados e discutidos estes autos que trata de representação com vistas a apurar possíveis irregularidades na adesão pela Defensoria Pública da União (DPU) à ata de registro de preços 18/2018, gerenciada pela Universidade Federal de Pernambuco (UFPE) , para a contratação de serviços de impressão.
ACORDAM os Ministros do Tribunal de Contas da União, reunidos em Sessão da Primeira Câmara, diante das razões expostas pelo Relator, em:
9.1 com fundamento no art. 113, § 1º, da Lei 8.666/1993, c/c os arts. 235 e 237, VII, do Regimento Interno do TCU, conhecer e considerar parcialmente procedente esta representação; 
9.2 determinar à Defensoria Pública da União (DPU) , com fundamento no art. 250, II, do Regimento Interno/TCU, que adote providências, e informe ao TCU, no prazo de trinta dias, acerca dos encaminhamentos realizados, no sentido de finalizar os estudos técnicos preliminares e realizar ampla pesquisa de preços, nos moldes preconizados pelo art. 2º da Instrução Normativa-SLTI-MP 5/2014, com a redação dada pela Instrução Normativa-SLTI-MP 3/2017, caso pretenda manter a terceirização dos serviços de outsourcing de impressão ao final da vigência inicial do contrato 43/2019, com vistas a verificar as reais necessidades da Administração e a vantagem econômica da contratação vigente, deflagrando, se necessário, novo processo licitatório, com tempo hábil para sua finalização;
9.3. dar ciência desta deliberação ao representante, à empresa Tecnoset Informática Produtos e Serviços Ltda. e à Defensoria Pública da União.

Representação formulada por Simpress, Comércio, Locação e Serviços Ltda. acerca de possíveis irregularidades na adesão pela Defensoria Pública da União (DPU) à ata de registro de preços gerenciada pela Universidade Federal de Pernambuco (UFPE).

Primeira Câmara

Defensoria Pública da União.

3. Interessado: Tecnoset Informática Produtos e Serviços Ltda. (64.799.539/0001-35).

13.1. Ministros presentes: Walton Alencar Rodrigues (Presidente), Benjamin Zymler, Bruno Dantas (Relator) e Vital do Rêgo.
13.2. Ministro-Substituto presente: Weder de Oliveira.

ACORDAO-COMPLETO-2435939

Acórdão de Relação 11645/2020 - Primeira Câmara

Acórdão de Relação

BRUNO DANTAS

Trata-se de representação formulada por Simpress, Comércio, Locação e Serviços Ltda.  acerca de possíveis irregularidades na adesão pela Defensoria Pública da União (DPU) à ata de registro de preços 18/2018, gerenciada pela Universidade Federal de Pernambuco (UFPE) , a qual fora assinada com a empresa Tecnoset Informática Produtos e Serviços Ltda. 
O objeto da referida ata é a prestação de serviços de impressão. A adesão culminou na assinatura do Contrato 43/2019 no valor de R$ 2,94 milhões pelo período de 48 meses. 
Em breve síntese, a representante alega que:
a DPU deveria ter, no momento de análise de preços, considerado a vigência de outra ata mais vantajosa (firmada pela Receita Federal do Brasil) , o que representaria uma economia da ordem de R$ 358 mil em 12 meses, quando comparadas;
a cotação de preços contou apenas com as empresas Tecnoset e Tecnew, sendo que a participação dessa, de forma repentina no processo, serviria apenas para legitimar a pesquisa de preços, considerando que não foram levadas em consideração outras possíveis fornecedoras (CTIS, MR Copiadoras, Simpress, Golden) ; 
os parâmetros de comparação com o contrato atual seriam diferentes e incompatíveis, dada a diferença de quatro anos dos preços contratados em relação aos cotados e de que o novo desenho de contrato não previa o fornecimento de papel, entre outras customizações;
a justificativa dada pela DPU de que os equipamentos da Tecnoset seriam mais eficientes energeticamente dos que os por ela apresentados, o que seria um dos motivos para justificar a contratação dessa empresa, não procederia, tendo em vista que o seu produto M4080 teria certificação Energy Star.
Dessa forma, requereu medida cautelar para suspender a contratação ora em discussão.
Por meio do despacho de peça 18, indeferi o pedido de cautelar, tendo em vista a ausência do pressuposto do periculum in mora, pois o contrato já se encontrava assinado desde 24/5/2019, bem como pelo fato de os serviços serem essenciais, o que poderia causar solução de continuidade desses, o que caracterizaria o periculum in mora reverso. Na oportunidade, determinei também a oitiva da DPU e da empresa Tecnoset para se manifestarem quanto às questões trazidas na inicial e analisadas pela Secretaria de Controle Externo de Aquisições Logísticas (peças 15-17) .
Devidamente notificadas, a DPU e a empresa Tecnoset apresentaram suas manifestações às peças 28 e 41, respectivamente. 
Transcrevo, com os ajustes necessários, a instrução da secretaria responsável pela análise da demanda (peça 49) , que contou com a anuência do diretor da 3ª DT (peça 50) :
"Instrução de Análise de Oitiva
A. Identificação do Processo
TC Processo 022.382/2019-4-Mérito - procedente em parte; e determinação.
Unidade Jurisdicionada-Uasg
Defensoria Pública da União (DPU) -290002
Objeto
Contratação de empresa especializada para prestação de serviços de impressão (peça 9, p. 1) .
Representante-CNPJ
Simpress, Comércio, Locação e Serviços Ltda.-07.432.517/0001-07
Há pedido de Sustentação Oral?-Procuração
Não-Representante (peça 13) ; e Tecnoset (peça 25) .
Modalidade-Número do Contrato-Tipo
Não se aplica-43/2019 (ARP na peça 29) -Não se aplica
Vigência-Valor Contratado
Doze meses, prorrogável até sessenta meses (peça 45, p. 3) -R$ 735.228,40 por ano (peça 45, p. 16) 
Suspenso por Medida Cautelar?-Não
Fase do Contrato
O contrato 43/2019 (peça 45) se encontra em execução, tendo sido firmado em 24/5/2019, como resultado da adesão à ata de registro de preços (ARP) 18/2018, gerenciada pela Universidade Federal de Pernambuco (UFPE) , conforme informação obtida no sítio da DPU (www.dpu.gov.br) .
B. Momento Processual
1. Promovidas as oitivas quanto às alegações do representante e demais questões levantadas por esta Unidade Técnica, passa-se a analisar as respostas apresentadas, tópico a tópico, conforme transcrição/contextualização a seguir.
C. Histórico de Comunicações
Despacho do Relator-Peça 18-13/8/2019
Ofícios Encaminhados pela Selog
Ao órgão-Ofício 2150/2019-TCU/Selog, de 23/8/2019 (peça 19) 
À sociedade empresarial-Ofício 2157/2019-TCU/Selog, de 23/8/2019 (peça 22) 
D. Documentos Apresentados em Resposta à Oitiva
Pela Unidade Jurisdicionada
Petição de 11/9/2019 (peça 28) 
ARP 713/2018 da Universidade Federal de Pernambuco (peça 29) 
Edital do pregão eletrônico 12/2018 da Secretaria da Receita Federal do Brasil (peça 30) 
Mapa comparativo de preços (peça 31) 
Parecer jurídico 258-SAJ DPGU de 5/4/2019 (peça 32) 
Nota técnica 3-DPGU/SGE DPGU/STI DPGU de 9/5/2019 (peça 33) 
Informação 172-DPU/SLP DPGU de 3/9/2019 (peça 34) 
Encaminhamento - DPGU/SGE DPGU/STI DPGU de 4/9/2019 (peça 35) 
Informação 115-DPU/SGE DPGU de 5/9/2019 (peça 36) 
Nota fiscal eletrônica 93255 da empresa Simpress de 8/8/2019 (peça 37) 
Nota fiscal eletrônica 93256 da empresa Simpress de 8/8/2019 (peça 38) 
Notas fiscais eletrônicas 79844 e 79845 da empresa Simpress de 5/7/2019 (peça 39) 
Contrato 43/2019, firmado entre a DPU e a Tecnoset (peça 45) 
Pela Sociedade Empresarial
Petição de 12/9/2019 (peça 41) 
E. Exame Técnico
Itens a) opção por aderir a ata de registro de preços 18/2018 - UFPE, em detrimento da promoção de novo certame licitatório, apresentando os pareceres técnicos e jurídicos que embasaram a decisão; e b) manifeste-se quanto à alegação da representante de que na pesquisa de preços efetuada, não foi incluído no mapa comparativo de preços outras ARPs de mesmo objeto, a exemplo da ARP 1/2019 da RFB/SP, com preço total supostamente inferior em R$ 358.513,92, bem como a proposta apresentada por outras empresas que teriam sido consultadas, a exemplo da CTIS, MR Copiadoras, Golden;
Contextualização:
2. A representante alegou (peça 1, p. 2) , em síntese, que, ao final do contrato 84/2014, que havia firmado com a DPU, a Defensoria aderiu à ARP 18/2018, da Universidade Federal de Pernambuco (UFPE) , o que levou à contratação da empresa Tecnoset Informática Produtos e Serviços Ltda., cujo procedimento teria ocorrido irregularmente, em razão de sucessivos erros, omissões e 'eventos nebulosos'.
3. Na época, a autora teria informado à DPU que a ARP 1/2019, firmada entre a Simpress e a Receita Federal em São Paulo, possuía valores condizentes com o mercado e inferiores àqueles praticados entre a UFPE e a Tecnoset. O valor da primeira seria de R$ 2.582.400,00 e o prazo de sessenta meses, equivalendo a R$ 43.040,00 por mês, enquanto não da segunda seria de R$ 2.940.913,92 e o prazo de 48 meses, resultando no montante mensal de R$ 61.269,04 (peça 1, p. 2-8) .
4. Em seu entendimento (peça 1, p. 8-13) , a validação da contratação da Tecnoset pela DPU teria sido embasada na comparação dos preços praticados na contratação então vigente (Simpress) com aqueles registrados na ARP 18/2018 da UFPE (Tecnoset) e os propostos pela Tecnew, os quais seriam superiores.
5. Por fim, requereu (peça 1, p. 14-16) a concessão de medida cautelar, objetivando a suspensão da contratação da Tecnoset e, no mérito, a nulidade do processo de contratação dessa empresa.
6. Em exame preliminar (peça 15) , esta Unidade Técnica concluiu pelo indeferimento do pedido de concessão de medida cautelar, em razão da ausência do pressuposto do perigo da demora, pois o contrato decorrente da adesão à ata da UFPE havia sido firmado em 24/5/2019, e, no tocante aos questionamentos da autora, propôs a realização de oitiva da Administração e da empresa Tecnoset.
Manifestação da DPU:
a) a prestação de serviço de impressão vinha sendo realizada por meio do contrato 84/2014, firmado com a empresa Simpress, pelo prazo de 48 meses, e representava custo elevado para a Administração, a exemplo das faturas emitidas em 3/9/2018 (peça 39) , que totalizaram o montante de R$ 255.362,99 mensais (peça 28, p. 1) ;
b) considerando a proximidade do término de vigência desse contrato e a necessidade de redução das despesas correntes, por imposição da Emenda Constitucional 95/2016, bem como a diminuição do parque de impressão da DPU, em razão da expansão do processo judicial eletrônico, foi dado início a novo processo licitatório em 2018 (peça 28, p. 1 e 4) ;
c) para a nova licitação, contudo, a DPU deveria promover a reavaliação de todo o seu parque de impressão, com vistas a dimensionar as reais necessidades da Administração, fato que obstaculizaria a sua realização em tempo hábil (peça 28, p. 2 e 4) ;
d) foram entabuladas negociações com a Simpress, visando à redução das despesas desse contrato, mediante a desmobilização de 170 equipamentos de impressão, o que proporcionaria a diminuição do valor mensal para R$ 162.478,55 (pela 28, p. 2) ;
e) embora a contratada tivesse anuído, na ocasião, com a redução do objeto contratado, passou a criar empecilhos para a retirada dos equipamentos, ocasionando retardamento da redução dessa despesa (peça 28, p. 2) ;
f) a partir de janeiro de 2019, foram realizadas diversas reuniões com a área técnica, o que levou à conclusão de que, mesmo tendo a Simpress aceitado a redução do objeto, a contratação permaneceria custosa para a Administração, pois a realidade da DPU, à época da celebração do contrato 84/2014, não mais subsistia (peça 1, p. 2 e 4) ;
g) em reuniões realizadas na sede da DPU, entre os dias 22 e 23/1/2019, foram consultadas as empresas Impress, 3EX Soluções Digitais, CTIS/Sonda, Type e Golden, sobre a busca de uma solução mais adequada às necessidades da Administração, ocasião em que a Simpress informou que teria uma ata de registro de preços, firmada com a Receita Federal do Brasil, com parâmetros que atenderiam à Administração (peça 28, p. 2-3) ;
h) apesar de ter sido cobrada pela DPU, em duas oportunidades, a Simpress não apresentou cópia dessa ata, o que levou à pesquisa de outras atas de registro de preços, tanto para fornecimento de papel quanto para o outsourcing de impressão, para possível adesão (peça 28, p. 3) .
i) a falta de interesse da Simpress em apresentar a sua ata de registro de preços e a sua resistência para desmobilizar os equipamentos ociosos indicavam que a empresa pretendia aguardar o encerramento do contrato excepcional, o qual lhe proporcionava ganhos três vezes maiores que aqueles registrados na mencionada ata (peça 28, p. 3) ;
j) após a finalização dos trâmites para adesão à ata da UFPE, para contratação da Tecnoset, a Simpress encaminhou a ARP 1/2019, da Receita Federal de São Paulo, com valor 30% inferior àquele que estava em vias de ser contratado, fato que resultou na paralisação dos procedimentos, para que fosse dada oportunidade do contraditório a ambas empresas (peça 28, p. 3 e 5) ;
k) posteriormente, o setor técnico da DPU opinou pela contratação da Tecnoset, alegando superioridade dos equipamentos dessa empresa, a exemplo da velocidade de impressão e digitalização, que seria mais rápida em cerca de 19% e 34%, respectivamente (peça 28, p. 3) ;
l) a assessoria jurídica da DPU também opinou pela contratação da Tecnoset, pelo prazo de doze meses, prorrogáveis até 48 meses, alegando, ainda, que a ata apresentada pela Simpress previa contratação para um período maior, no caso sessenta meses, o que contrariava o manual de boas práticas do antigo Ministério do Planejamento, Desenvolvimento e Gestão (peça 28, p. 4) ;
m) a adesão se mostrou bastante vantajosa em relação aos custos do contrato excepcional mantido com a Simpress, cuja despesa com impressão e papel era de cerca de R$ 200.000,00 e foi reduzida para R$ 75.000,00 por mês (peça 28, p. 4) ;
n) foram consideradas as cotações da Tecnew, da ARP da UFPE e do contrato vigente com a Simpress no mapa comparativo de preços, o qual demonstrou grande desvantagem em se manter a contratação excepcional da representante (peça 28, p. 5) ;
o) a Simpress pretendia ser contratada, por meio de adesão à ARP 1/2019, da Receita Federal do Brasil, com a reutilização do parque de impressão que estava em uso desde 2014, com equipamentos que haviam se tornado obsoletos e inadequados para a nova realidade da Administração, ainda que temporariamente, em razão do cronograma de desmobilização firmado no contrato anterior, razão pela qual ocorreria a aventada economia de R$ 358.513,32 (peça 28, p. 6 e 8) ;
p) esse procedimento não estaria em consonância com o disposto no art. 3º da Lei 8.666/1993, segundo o qual a Administração deve buscar a solução que lhe seja mais vantajosa, tanto no aspecto econômico quanto qualitativo, e também com os princípios da eficiência e da economicidade (peça 28, p. 6) ; e
q) diante da sua realidade estrutural administrativa e da necessidade de enquadramento na Emenda Constitucional 95/2016, a DPU decidiu readequar todas as despesas que fossem passíveis de redução para, posteriormente, realizar planejamento destinado a uma nova licitação dos serviços de outsourcing de impressão, o que deve ocorrer no ano de 2021, quando também será considerada a evolução do processo judicial eletrônico, com tendência à redução da demanda dos serviços de impressão (peça 28, p. 8) .
Manifestação da Tecnoset: tece argumentos similares àqueles apresentados pela DPU (peça 41) .
Análise:
7. Cabe destacar, inicialmente, que, cotejando os valores constantes na ARP 1/2019 (peça 2) , da Receita Federal de São Paulo, firmada com a representante, com o mapa comparativo de preços elaborado pela DPU (peça 31) , verifica-se a existência de preços inferiores, conforme noticiado pela Simpress.
8. O quadro abaixo apresenta uma síntese dos valores unitários do contrato 84/2014, firmado entre a DPU e a Simpress, que estavam sendo praticados em sua prorrogação excepcional, bem como aqueles propostos pela empresa Tecnew e os verificados nas atas de registro de preços da UFPE e da RFB:
Item-Descrição-Qde. mensal-CT 84/2014-Tecnew-Ata UFPE-Ata RFB
1-Multifunc. laser col. A4-1-R$ 248,37000-R$ 277,6700-R$ 247,9200-R$ 150,0000
2-Impressão col. A4-1.500-R$ 0,33346-R$ 0,0400-R$ 0,1145-R$ 0,2000
3-Multifunc. laser mon. A4-305-R$ 192,70000-R$ 161,2800-R$ 144,0000-R$ 100,0000
4-Impressão mon. A4-600.000-R$ 0,07434-R$ 0,0400-R$ 0,0271-R$ 0,0194
5-Multifunc. laser col. A3-1-não há-R$ 461,0700-R$ 411,6700-não há
6-Impressão col. A3-1.500-não há-R$ 0,0400-R$ 0,1718-não há
9. Os valores totais se encontram dispostos a seguir:
Item-Descrição-Qde. mensal-CT 84/2014-Tecnew-Ata UFPE-Ata RFB
1-Multifunc. laser col. A4-1-R$ 248,37-R$ 277,67-R$ 247,92-R$ 150,00
2-Impressão col. A4-1.500-R$ 500,19-R$ 60,00-R$ 171,75-R$ 300,00
3-Multifunc. laser mon. A4-305-R$ 58.773,50-R$ 49.190,40-R$ 43.920,00-R$ 30.500,00
4-Impressão mon. A4-600.000-R$ 44.604,00-R$ 24.000,00-R$ 16.260,00-R$ 11.640,00
5-Multifunc. laser col. A3-1-não há-R$ 461,07-R$ 411,67-não há
6-Impressão col. A3-1.500-não há-R$ 60,00-R$ 257,70-não há
TOTAL--R$ 104.126,06-R$ 74.049,14-R$ 61.269,04-R$ 42.590,00
10. Observa-se que o valor total da ata da Receita Federal é cerca de 30% inferior ao da ata da UFPE, ressalvando-se, contudo, que os montantes referentes à Simpress (contrato 84/2014 e ARP da Receita Federal) não englobam os custos referentes à locação da impressora multifuncional colorida A3 e de suas respectivas impressões.
11. Embora a Simpress argumente na inicial que os equipamentos ofertados na ata da Receita Federal poderiam atender às necessidades da DPU, as manifestações desse órgão e da Tecnoset indicam que não se deve comparar somente os valores, uma vez que as características técnicas dos equipamentos seriam superiores àqueles ofertados pela Simpress.
12. Neste ponto, há que se destacar a Nota Técnica 3-DPGU/SGE DPGU/STI DPGU (peça 33) , que apresenta comparação entre as características dos equipamentos de ambas as empresas, demonstrando superioridade daqueles ofertados pela Tecnoset. Ademais, esse documento também destaca que algumas unidades da DPU demandam elevado volume de digitalizações e que as impressoras multifuncionais dessa empresa possuem velocidade 34% maior em relação aos equipamentos da Simpress, bem como o dobro da capacidade.
13. Esse fato não foi contestado pela representante na inicial, que, neste aspecto, apenas se insurgiu quanto à possível diferença de eficiência energética dos aparelhos, o que será examinado mais adiante nesta instrução.
14. Também se nota que a DPU objetivou a redução do custo da prestação desses serviços ao aderir à ata da UFPE, uma vez que, diante da necessidade de reavaliação de todo o parque de impressão, o procedimento licitatório iniciado em 2018 foi sobrestado, pois necessitaria de uma revisão geral de seu conteúdo.
15. Especificamente quanto ao prazo de vigência, há que se ressaltar que o subitem 1.8 do guia de boas práticas para contratação de serviços de outsourcing de impressão (peça 43, p. 7) , do antigo Ministério do Planejamento, Desenvolvimento e Gestão, recomenda que a vigência dos contratos de outsourcing de impressão seja de 48 meses, conforme alegado pela DPU, cujo prazo permitiria a amortização completa dos equipamentos. Neste caso, o subitem 5.1.1 do termo de referência do pregão 12/2018 (peça 44, p. 9) , da Receita Federal do Brasil, dispunha que o contrato celebrado em decorrência da ata de registro de preços teria vigência de sessenta meses.
16. Porém, a informação prestada pela DPU não corresponde ao prazo de vigência levado a efeito por força da cláusula terceira do contrato 43/2019 (peça 45, p. 3) , que é de doze meses, prorrogáveis por até sessenta meses. Esse dispositivo contratual também não se coaduna com o disposto no subitem 11.3 do edital do pregão eletrônico 1/2018 (peça 46. p. 13) da UFPE, que deu origem à ARP 713/2018, o qual permitia a prorrogação somente até 48 meses.
17. Também há que se discordar da alegação da DPU de que a Simpress poderia continuar utilizando os equipamentos antigos, ainda que temporariamente, caso fosse firmado contrato em adesão à ata da Receita Federal, uma vez que, por se tratar de nova contratação, os aparelhos teriam que ser substituídos por aqueles previstos em seu instrumento contratual, sob pena de a empresa vir a sofrer as sanções administrativas cabíveis, consoante o disposto no subitem 5.1.3 do termo de referência do correspondente certame (peça 44, p. 9) .
18. Deve-se considerar, ainda, que a adesão à ata da UFPE não pode obstaculizar a finalização dos estudos técnicos preliminares, o que poderia ensejar acréscimos ou supressões no objeto do contrato 43/2019, quando da sua eventual prorrogação, ou, ainda, deflagração de novo certame licitatório.
19. Com relação à não inclusão de outras atas de registro de preços na pesquisa de preços, a DPU traz informações apenas sobre a ARP 1/2019, da Receita Federal do Brasil, alegando que o seu prazo de vigência seria mais extenso que o pretendido pela Administração e que os equipamentos ofertados pela Simpress teriam características técnicas inferiores àqueles da Tecnoset.
20. Todavia, deixa de esclarecer a razão pela qual não foi realizada ampla pesquisa de mercado, nos moldes preconizados pelo art. 2º da Instrução Normativa-SLTI-MP 5/2014, com a redação dada pela Instrução Normativa-SLTI-MP 3/2017, uma vez que foram considerados apenas os preços da contratação anterior, da ARP 713/2018 da UFPE e da proposta de apenas uma empresa.
21. Neste contexto, embora o fato não indique ter havido grave irregularidade na adesão à ata da UFPE pela DPU, deve ser determinado à Administração que promova aditamento à cláusula pertinente à vigência do contrato, de forma a compatibilizá-la com o teor do subitem 11.3 do instrumento convocatório originário da ARP 713/2018 da UFPE, e também que, havendo pretensão em se manter a terceirização dos serviços de outsourcing de impressão, finalize os estudos técnicos preliminares e realize ampla pesquisa de mercado, de forma a se avaliar a vantagem econômica para a Administração, seja com a prorrogação do contrato 43/2019 ou a deflagração de novo processo licitatório.
Item c) manifeste-se sobre a alegação da representante de que a empresa Tecnew não teria sido convocada a apresentar proposta para o objeto em comento e, todavia, teria sido a única empresa incluída no mapa de preços utilizado nas análises; 
Manifestação da DPU:
a) a convocação de empresas para participar de reuniões em janeiro de 2019 não teve por objetivo a realização de pesquisa de preços, mas sim avaliar os tipos de serviços de outsourcing de impressão disponíveis no mercado (peça 28, p. 6) ;
b) a pesquisa de preços foi realizada posteriormente, após a definição da realização de nova contratação pela DPU, desta vez por meio de adesão de ata, ocasião em que foi instaurado um processo administrativo específico, bem como elaborados o termo de referência, a citada pesquisa de mercado e o mapa comparativo (peça 28, p. 6-7) ; e
c) a empresa Tecnew já havia ofertado proposta na pesquisa de preços elaborada para o processo licitatório, iniciado em 2018 e que se encontrava sobrestado, motivo pelo qual foi novamente consultada no âmbito do processo administrativo da adesão (peça 28, p. 7) .
Análise:
22. A representante trouxe aos autos cópia da proposta da Tecnew (peça 6) , datada de 28/2/2019, ou seja, um mês após a DPU ter convocado algumas empresas para reuniões destinadas a avaliar as soluções do mercado de outsourcing de impressão.
23. Verifica-se, ainda, no teor do 'encaminhamento - DPGU/SGE DPGU/STI DPGU' (peça 35, p. 2) a informação de que consta no sistema SEI cópia da solicitação de proposta de preço da Tecnew, enviada em 21/3/2018, para o processo licitatório que estava em curso. Trata-se de mensagem enviada por e-mail à essa empresa, cuja cópia foi obtida no mencionado sistema e acostada aos autos na peça 47.
24. Contudo, em consulta ao sistema SEI, verifica-se que não constam no processo administrativo 08038-002979/2018-72 cotações de preços diretamente com fornecedores e especificamente para a pesquisa destinada à adesão à ata da UFPE, mas apenas a proposta da Tecnew, datada de 28/2/2019.
25. Em que pese o fato de essa empresa não ter participado das reuniões, não havia óbice para que pudesse apresentar proposta para a pesquisa de preços, o que poderia ter ocorrido com qualquer outro fornecedor.
26. Porém, a ausência de documentos capazes de comprovar a realização de cotações com fornecedores reforça a tese de que a pesquisa de preços não atendeu aos requisitos do art. 2º da Instrução Normativa-SLTI-MP 5/2014, o que corrobora a proposta de determinação à DPU consignada anteriormente nesta instrução.
Item d) manifeste-se sobre a alegação da representante de que a comparação de preços com a contratação então vigente (Contrato 43/2019) teria sido realizada de maneira inapropriada, tendo em vista que teria parâmetros diferentes, a exemplo do responsável pelo fornecimento do papel;
Manifestação da DPU:
a) a avaliação da pertinência da nova contratação, desta vez por meio de adesão de ata, não poderia deixar de considerar a contratação excepcional que estava vigente, razão pela qual seus valores constaram no mapa comparativo de preços. Contudo, houve a exclusão do montante referente ao fornecimento de papel, uma vez que não seria mais exigido no novo contrato (peça 28, p. 7) ;
b) a DPU aderiu à ARP 1/2018, do Instituto Nacional do Seguro Social (INSS) , específica para o fornecimento de papel, com previsão mensal de custo de R$ 21.216,86 (peça 28, p. 7) ; e
c) deduzindo-se esse valor de R$ 21.216,86 da última fatura adimplida à Simpress, que foi a menor desde a celebração do contrato em 2014, permaneceria o custo mensal de aproximadamente R$ 140.000,00, ou seja, quantia ainda bastante superior à despesa estimada com a contratação da Tecnoset, que é de R$ 62.000,00 por mês, conforme consta no mapa comparativo de preços (peça 28, p. 7) .
Manifestação da Tecnoset:
a) firmou contrato com a DPU, com vigência de doze meses e possibilidade de prorrogação até o máximo de 48 meses (peça 41, p. 3) ; e
b) seus equipamentos denotam superioridade em relação àqueles da Simpress, tais como aumento de 20% na velocidade de impressão e 40% de digitalização, bem como de 45% na capacidade de impressão e 20% no seu processador, além de possuírem o dobro de memória RAM, o que assegura seu maior desempenho, e de suportarem o dobro de alimentação de documentos originais, tanto para cópia como digitalização (peça 41, p. 4-5) .
Análise:
27. A Defensoria esclarece que aderiu a uma ata do INSS, exclusivamente para o fornecimento de papel, e que, ainda assim, havia economia substancial nos gastos com a prestação desses serviços. Trata-se do contrato 35/2019, firmado com a empresa Port Distribuidora de Informática e Papelaria Ltda., com prazo de vigência de doze meses, cuja cópia foi obtida mediante consulta ao sistema SEI e carreada aos autos na peça 48.
28. O valor desse contrato é de R$ 254.782,32 (peça 48, p. 9) , o que corresponde a R$ 21.231,86 e não R$ 21.216,86, conforme informado pela DPU. A soma do valor dessa despesa mensal, com o montante do contrato firmado com a Tecnoset, de R$ 61.269,04 (peça 45, p. 2) , atinge R$ 82.500,90.
29. Dessa forma, ainda permanece inferior àquele correspondente ao contrato 84/2014 da Simpress, quando se considera as necessárias reduções no parque de impressão, cujo total equivaleria a R$ 104.126,06, conforme destacado no mapa comparativo de preços (peça 31) .
30. Portanto, caso a DPU tivesse considerado esse fato no mapa comparativo de preços, não modificaria a sua conclusão pela vantagem na adesão à ata da UFPE. O fato se afigura apenas como uma impropriedade, razão pela qual não deve ser acolhido o questionamento da autora.
Item e) manifeste-se sobre a alegação da representante de que a eficiência energética teria sido utilizada, de forma equivocada, na definição da escolha da ARP 18/2018 - UFPE, que prevê equipamentos com eficiência energética inferior aos equipamentos da ARP1/2019 - RFB/SP;
Manifestação da DPU:
a) esse argumento da Simpress é irrelevante, uma vez que foi dada prioridade a outros itens durante a análise da adesão, tais como a capacidade de impressão e de digitalização, bem como a duração do contrato (peça 28, p. 7) .
Análise:
31. Cabe ressaltar que a representante não trouxe aos autos cópia de documento que corroboraria sua afirmação.
32. A Nota Técnica 3-DPGU/SGE DPGU/STI DPGU (peça 33) , que compara os equipamentos da Simpress com aqueles da Tecnoset, não reproduz essa alegação da autora, ou seja, não considerou a eficiência energética como critério de avaliação, pois somente faz análise do desempenho técnico, tais como velocidade de impressão e digitalização, capacidade de memória RAM e tipo de processador.
33. Neste ponto, ainda que os equipamentos da Tecnoset possam, eventualmente, ter eficiência energética inferior, esse fato não significaria que não são vantajosos para a Administração, motivo pelo qual se conclui que a autora não obteve êxito em seu questionamento.
34. Considerando todo o exposto, os elementos constantes dos autos permitem, desde já, a avaliação quanto ao mérito da presente representação como parcialmente procedente.
F. Impacto dos Encaminhamentos Propostos
Haverá impacto relevante no órgão e/ou na sociedade, decorrente dos encaminhamentos propostos?-Sim
Análise:
35. Há proposta de determinação à DPU para que avalie a vantagem econômica da contratação vigente, mediante a finalização dos estudos técnicos preliminares e a realização de nova pesquisa de preços, condicionando sua prorrogação à aceitação por parte da contratada das eventuais supressões no objeto que se fizerem necessárias e à compatibilização dos valores com aqueles praticados no mercado.
G. Pedido de Ingresso aos Autos e de Sustentação oral
Há pedido do representante de ingresso aos autos?-Não
Há pedido de sustentação oral?-Não
H. Processos Conexos e Apensos
Há processos conexos noticiando possíveis irregularidades na contratação ora em análise?-Não
Há processos apensos?-Não
I. Proposta de Encaminhamento
29. Em virtude do exposto, propõe-se:
29.1. conhecer o presente processo como representação, satisfeitos os requisitos de admissibilidade constantes no art. 113, § 1º, da Lei 8.666/1993, c/c os arts. 235 e 237, VII, do Regimento Interno deste Tribunal, e no art. 103, § 1º, da Resolução - TCU 259/2014;
29.2. No mérito, considerar a presente representação parcialmente procedente;
29.3. determinar à Defensoria Pública da União (DPU) , com fundamento no art. 250, II, do Regimento Interno/TCU, que adote providências quanto aos itens abaixo, e informe ao TCU, no prazo de trinta dias, os encaminhamentos realizados:
a) promova aditamento ao contrato 43/2019 para corrigir a possibilidade de prorrogação do prazo de vigência previsto na sua cláusula terceira, que é de até sessenta meses, de forma a corresponder ao máximo de 48 meses, conforme disposto no subitem 11.3 do edital originário da ARP 713/2018 da Universidade Federal de Pernambuco, sob pena de violação ao art. 2º da Lei 8.666/1993 e ao princípio de vinculação ao instrumento convocatório; e
b) caso pretenda manter a terceirização dos serviços de outsourcing de impressão ao final da vigência inicial do contrato 43/2019, finalize os estudos técnicos preliminares e realize ampla pesquisa de preços, nos moldes preconizados pelo art. 2º da Instrução Normativa-SLTI-MP 5/2014, com a redação dada pela Instrução Normativa-SLTI-MP 3/2017, com vistas a verificar as reais necessidades da Administração e a vantagem econômica da contratação vigente, deflagrando, se necessário, novo processo licitatório, com tempo hábil para sua finalização.
29.4. informar à Defensoria Pública da União (DPU) e ao representante que o conteúdo da deliberação que vier a ser proferida poderá ser consultado no endereço www.tcu.gov.br/acordaos; e
29.5. arquivar os presentes autos, nos termos do art. 250, II, c/c art. 169, II, do Regimento Interno/TCU, sem prejuízo que a Selog monitore a determinação supra."
A titular da Selog assim se manifestou (peça 51) :
"Manifesto-me parcialmente de acordo com a proposta formulada pelo AUFC (...) , a qual contou com a anuência do titular da Selog/D3.
Ressalvo que a determinação proposta no item 29.3, alínea 'a', da instrução técnica, decorre de leitura feita pelo auditor que comporta interpretação diversa. De acordo com a análise, o subitem 11.3 do edital que deu origem à ARP 713/2018 deixaria assente que a vigência máxima do contrato e suas prorrogações seria de 48 meses, em contraposição ao contrato firmado a partir da ata, que prevê 60 meses.
No caso em exame, entendo que é possível a interpretação de que o dispositivo do edital admite a vigência inicial, de doze meses, adicionada de 48 meses referentes às prorrogações, totalizando 60 meses, em acordo com o contrato 43/2019 e com os ditames da Lei 8.666/1993. Nesse sentido, não haveria impropriedade que justificasse a alínea 'a' da determinação.
Diante da situação descrita, manifesto minha concordância com a proposta de encaminhamento, à exceção daquela constante do item 29.3, alínea 'a', da instrução técnica, restando a seguinte proposta final:
a) conhecer o presente processo como representação, satisfeitos os requisitos de admissibilidade constantes no art. 113, § 1º, da Lei 8.666/1993, c/c os arts. 235 e 237, VII, do Regimento Interno deste Tribunal, e no art. 103, § 1º, da Resolução - TCU 259/2014;
b) no mérito, considerar a presente representação parcialmente procedente;
c) determinar à Defensoria Pública da União (DPU) , com fundamento no art. 250, II, do Regimento Interno/TCU, que adote providências quanto ao item abaixo, e informe ao TCU, no prazo de trinta dias, os encaminhamentos realizados:
c.1) caso pretenda manter a terceirização dos serviços de outsourcing de impressão ao final da vigência inicial do contrato 43/2019, finalize os estudos técnicos preliminares e realize ampla pesquisa de preços, nos moldes preconizados pelo art. 2º da Instrução Normativa-SLTI-MP 5/2014, com a redação dada pela Instrução Normativa-SLTI-MP 3/2017, com vistas a verificar as reais necessidades da Administração e a vantagem econômica da contratação vigente, deflagrando, se necessário, novo processo licitatório, com tempo hábil para sua finalização.
d) informar à Defensoria Pública da União (DPU) e ao representante que o conteúdo da deliberação que vier a ser proferida poderá ser consultado no endereço www.tcu.gov.br/acordaos; e
e) arquivar os presentes autos, nos termos do art. 250, II, c/c art. 169, II, do Regimento Interno/TCU, sem prejuízo que a Selog monitore a determinação supra."
É o relatório.

Ariosto Mila Peixoto (125.311/OAB-SP) e outros, representando Tecnoset Informática Produtos e Serviços Ltda.

Não atuou.

REPRESENTAÇÃO. DEFENSORIA PÚBLICA DA UNIÃO. SERVIÇOS DE IMPRESSÃO. ADESÃO À ATA DE REGISTRO DE PREÇOS REALIZADA APÓS PESQUISAS DE PREÇO INCIPIENTES. NECESSIDADE DE FINALIZAÇÃO DOS ESTUDOS TÉCNICOS PRELIMINARES EM FACE DA READEQUAÇÃO DO PARQUE DE EQUIPAMENTOS. PRORROGAÇÃO MÁXIMA DO CONTRATO FIRMADO EM 60 MESES. CONHECIMENTO. PROCEDÊNCIA PARCIAL. DETERMINAÇÃO.

REPRESENTAÇÃO (REPR)

Secretaria de Controle Externo de Aquisições Logísticas (Selog).

Trata-se de representação formulada por Simpress Comércio, Locação e Serviços Ltda.  acerca de possíveis irregularidades na adesão pela Defensoria Pública da União (DPU) à ata de registro de preços 18/2018, gerenciada pela Universidade Federal de Pernambuco (UFPE) , a qual fora assinada com a empresa Tecnoset Informática Produtos e Serviços Ltda. 
O objeto da ata de registro de preços é a prestação de serviços de impressão. Da adesão ora discutida, a DPU firmou o Contrato 43/2019 no valor de R$ 2,94 milhões pelo período de 48 meses. 
Em breve síntese, a representante alega que: a) haveria, no momento de análise de preços para a contratação, ata mais vantajosa, a qual geraria uma economia da ordem de R$ 358 mil em 12 meses e que não fora considerada na pesquisa de preços feita pela DPU; b) o mapa de preços teria contado apenas com a participação das empresas Tecnoset e Tecnew; c) os parâmetros de comparação com o contrato atual seriam diferentes e incompatíveis, dada diferença de quatro anos dos preços contratados em relação aos cotados e de o novo desenho de contrato não prever fornecimento de papel, entre outras customizações; e d) a justificativa dada pela DPU de que os equipamentos da Tecnoset seriam mais eficientes energeticamente do que os por ela apresentados, o que seria um dos motivos para justificar a contratação dessa empresa, não procederia, tendo em vista que o seu produto M4080 teria certificação Energy Star.
A Secretaria de Controle Externo de Aquisições Logísticas (Selog) considerou a representação parcialmente procedente, encaminhando propostas coincidentes no sentido de que a DPU, caso queira manter a terceirização do contrato 43/2019, finalize os estudos técnicos preliminares e realize ampla pesquisa de preços, com vistas a demonstrar que o atual contrato realmente atende às necessidades do órgão e que se apresenta vantajoso do ponto de vista financeiro. Caso contrário, realize novo certame licitatório para substituir esse contrato ao seu término. 
No entanto, há divergência de encaminhamento quanto à extensão máxima possível do Contrato 43/2019, caso seja vantajosa sua prorrogação. Enquanto o auditor se posiciona no sentido literal dado pelo subitem 11.3 do edital do pregão eletrônico 1/2018 da UFPE (peça 46, p.13) de que esse prazo se limitasse a 48 meses, a titular da unidade instrutora posiciona-se no sentido de que os 48 meses deveriam ser somados aos 12 meses inicialmente estabelecidos, totalizando o montante de 60 meses.
Preliminarmente, conheço da presente representação, por preencher os requisitos de admissibilidade, e acolho a manifestação da Selog (peça 49) , com a ressalva feita pela sua titular (peça 51) , cujos fundamentos incorporo às minhas razões de decidir, sem prejuízo de considerações adicionais.
II
Saneadas as questões trazidas pela representante, sobressaem-se, em essência, três questões as quais reputo relevantes para o deslinde deste processo. 
A primeira diz respeito ao prazo máximo para eventuais prorrogações contratuais. Alinho-me à interpretação dada pela titular da unidade instrutora no sentido de que os 48 meses citados no edital devem ser somados aos 12 meses iniciais totalizando o máximo de 60 meses. 
Tal interpretação é consentânea com o art. 57, II, da Lei 8.666/1993, que prevê que as prorrogações de contratos de natureza contínua estariam limitadas a 60 meses, com vista a se obterem preços e condições mais vantajosos para a Administração. 
Além da previsão legal, não haveria razão de ordem lógica, técnica ou econômica para se limitar o prazo máximo de prorrogação em 48 meses. Lembro que, antes de qualquer prorrogação contratual, é necessário que o gestor verifique se as condições contratuais permanecem vantajosas. Em caso positivo, a sua prorrogação é mais que recomendável, pois se evitam custos administrativos com a realização de nova licitação e desdobramentos dessa, como eventual alteração da equipe técnica, a qual se encontraria mobilizada e familiarizada com os serviços prestados. 
O segundo ponto diz respeito à não finalização pela DPU dos estudos técnicos preliminares para a contratação dos serviços de impressão. A conclusão desses estudos é fundamental tanto para a comprovação das condições vantajosas em caso de eventual prorrogação quanto para a realização de novo certame.
Embora a DPU tenha justificada a adesão à ata do UPFE pela necessidade de reduzir despesas correntes, por imposição da Emenda Constitucional 95/2016, e de diminuir o parque de impressoras tendo em vista a implantação do processo judicial eletrônico, verifica-se que não restou cabalmente demonstrada a vantajosidade da ata em questão. As próprias justificativas acima demonstram a necessidade de estudos mais aprofundados, com vistas a promover a revisão e a redefinição quantitativa e qualitativa de seu parque de máquinas. 
Por fim, resta necessária a realização de ampla pesquisa de preços para fins de comparação com os valores firmados no contrato 43/2019, tendo em vista, conforme apurado pela unidade instrutora, a possibilidade de que sejam obtidos preços mais vantajosos do que os ora contratados, com a ampliação das fontes de pesquisa, por meio do cotejo com outras atas de registro de preços e outros fornecedores não perquiridos anteriormente.
Promovidas as medidas acima, será possível verificar se o contrato atual está corretamente dimensionado tecnicamente e se é financeiramente vantajoso, caso a DPU pretenda renová-lo. 
Na hipótese de não ser vantajosa a prorrogação, a finalização dos estudos técnicos preliminares e a realização de ampla pesquisa de preços servirão de subsídio essencial para a deflagração do novo certame a ser realizado para tais serviços.
Em suma, conheço e considero parcialmente procedente esta representação, com o encaminhamento de determinação ao órgão, conforme sugerido pela titular da unidade instrutora.
	Ante o exposto, voto por que o Tribunal adote o Acórdão que ora submeto à deliberação deste Colegiado.
TCU, Sala das Sessões Ministro Luciano Brandão Alves de Souza, em 29 de outubro de 2019.
Ministro BRUNO DANTAS 
Relator